---
title: "Cours sur la visualisation des données"
author: "Anne Imouza"
date: "12/3/2021"
output:
  pdf_document: default
  html_document:
    df_print: paged
  word_document: default
---

```{r setup, include=FALSE}
knitr::opts_chunk$set(echo = TRUE)
options(tinytex.verbose = TRUE)
```

## Objectifs du cours : 

* Importance de visualiser les données avant de tirer des conclusions.
* Faciliter l'interprétation des données.
* Reconnaître les observations aberrantes. 
* Connaître nos données. 

### Pourquoi utiliser `ggplot` ? 

- Plus polyvalent.
- Incorporer dans le paquet tidyverse. 
- Facile d'utilisation en suivant bien les règles. 

### Quel type de graphique pour quel type de variables ? 

* Cela dépend en général du type de variables (qualitative ou quantitative) et du nombre de variables.

    + Types de graphiques avec une seule variable : 

+------------------+------------------------------+
|Type de variables | Une seule variable           |
+==================+==============================+
|Qualitative       | Diagramme en bâton           |
|                  | Diagramme circulaire         |  
|                  | Carte (map)                  |                
+------------------+------------------------------+
|Quantitative      | Histogramme (geom_hist)      |
|                  | Boîte à moustaches           |
+------------------+------------------------------+
(Vissého Adjiwannou 2020, SICSS)                


   + Types de graphiques avec plusieurs variables : 
   
+--------------+--------------------+-----------------------+-------------------+
|       *      |         *          | Variable dépendante   |Variable dépendante|
+==============+====================+=======================+===================+
|       *      | Type de variables  | Qualitative           | Quantitative      |
+--------------+--------------------+-----------------------+-------------------+
|Variable indpt|Qualitative         | Diagramme en bâtons   |Boîte à moustaches |
|              |                    |geom_bar               |geom_boxplot       |
+--------------+--------------------+-----------------------+-------------------+
|Variable indpt|Quantitative        |Transformer la variable|Nuage de points    |
|              |                    |en qualitative         |geom_point         |
+--------------+--------------------+-----------------------+-------------------+

(Vissého Adjiwannou 2020, SICSS)



* Le choix des graphiques va aussi dépendre : 
  + De l'audience (experts, public large, etc),
  + Ce que nous souhaitons raconter-présenter. 


### Quelques commandes utiles avant l'apprentissage de `ggplot 2`

* Voici plusieurs commandes que nous utiliserons avant de présenter les graphiques : 

```{r}
#Importer les librairies 
library(tidyverse)
library(haven) #importation de données sous forme dta

# importer la base de données 
covid <- read_dta("Covid_2.dta")
```


  + *%>%* : pipeline / pipe operator / tuyau. Il indique juste une succession d'opérations. 
==> son raccourci ; Ctrl+Shift+M (Windows) ; Cmd+Shift+M (Mac)

```{r}
covid1 <- covid %>% 
  select(femme, educ, conf_manu, age) %>% 
  group_by(femme) %>% 
  summarise(age_moyen = mean(age),
            age_median = median(age))
```

  + *select()* : sélectionner des variables.
  
```{r}
covid1 <- covid %>% 
  select(femme, educ, conf_manu)
```


  +  *filter()* : sélectionner des observations. 

```{r}
covid1 <- covid %>% 
  filter(educ == 3)
```

 +  *mutate()* : recoder-transformer et créer de nouvelles variables. 

```{r}
covid1 <-
  covid %>% 
  mutate(age_cat = case_when( #indique plusieurs conditions 
    age < 20 ~ "adolescent",
    age >= 20 & age <= 34 ~ "jeune",
    age >= 35 & age <=59 ~ "adulte",
    age >=60 ~ "ainé"
  ))
```


  + *class()* : connaître le type d'une variable.


```{r}
class(covid$symptomes)
```


  + *as.numeric* / *as.factor* : changer le type d'une variable. *as.factor* : La fonction factor permet de créer une variable **qualitative** ou **categorielle** ou **factorielle**, à partir d'une autre variable.

  + *if_else* : recoder des variables avec des conditions.

```{r}
covid1 <- covid %>% 
  mutate(femme = if_else(femme == 0, "Homme", "Femme")) 
```

  + *group_by* : regrouper.

```{r}
covid1 <-  covid %>% 
  group_by(femme) %>% 
  summarise(age_moyen = mean(age),
            age_median = median(age))
```

* En général pour visualiser des données, on doit nettoyer la base de données en fonction de ce que nous souhaitons raconter et présénter.
 + Cela vaut autant pour les données numériques que textuelles (pre-processing)!
 
 ### Utilisation de `ggplot2`

* Vous pouvez faire un point d'interrogation pour connaître les paramètres à utiliser avec la commande `ggplot()` : 

```{r}
?ggplot2
```

* *définition générale* : `ggplot()` permet de lier des données à une représentation graphique.
 
#### Présentation des fonctions de base avec la commande ggplot : 

* Vous pouvez construire des graphiques à partir de mêmes composants : 

* ÉTAPE 1 : un ensemble de données : 
  
```{r}
ggplot(data = covid)
```
  
* ÉTAPE 2  : un système de coordonnées (éléments visuels) 
  
```{r}
ggplot(data = covid,
       mapping = aes(x = age , y = semaines))
```

* Pour ajouter plus d'esthétisme et les valeurs, on ajoute des propriétés visuelles avec la commande *aes()* (aesthetic) pour : 
  + la taille (*size*), 
  + la position (*position*),
  + la transparence (*alpha*),
  + le remplissage (*fill*),
  + la forme (*shape*),
  + la couleur (*color*) et
  + les emplacements de vos variables dépendante et indépendante. 
  
  
* ÉTAPE 3 : des geométries (types de graphique) 

```{r echo=FALSE}
ggplot(data = covid, 
       mapping = aes(x =semaines)) +
  geom_density()

```

=============================================

## Atelier pratique 

### Ouvrir un projet R :
- "File -> New project -> Existing Directory". Nommez votre nouveau projet et script. 

### Supprimer les fichiers dans votre environnement : 

```{r}
rm(list = ls())
```

### Installer les paquets: 

```{r}
#install.packages("tidyverse")
```

### Lire les paquets qui nous intéresse : 
```{r}
#library(haven) #importation de données sous forme dta
#library(tidyverse)

```

### Importer nos bases de données :

```{r}
covid <- read_dta("Covid_2.dta")
quality_governance <- read.csv("Quality_Governance.csv")
```

#### Faire un graphique univarié avec ggplot

### Exemple utilisation ggplot avec la base de données *COVID* pour un graphique univarié :

```{r}
a <- ggplot(data = covid, mapping = aes(x = semaines)) +
  geom_density()

a
```

```{r}
# Changer la couleur de la distribution  : 
b <- ggplot(data = covid, mapping = aes(x = semaines)) +
  geom_density(color = "blue")
b 
```

```{r}
# Changer le type de graphique pour un histogramme :

b1 <- ggplot(data = covid, mapping = aes(x = pr_med_info_0a10)) +
  geom_bar(aes(fill = "red"))

b1

```

### Les facettes : permettent d’effectuer plusieurs fois le même graphique selon les valeurs d’une ou plusieurs variables qualitatives (catégorielles) (notre *group_by*).

```{r}
a <- ggplot(data = covid, mapping = aes(x = semaines)) +
  geom_density(color = "blue")
a 

# On peut représenter la distribution pour les femmes et les hommes  :  

a1 <- ggplot(data = covid, mapping = aes(x = semaines, fill = as.factor(femme))) +
  geom_density() 
a1

# On peut aussi modifier l'ombrage des distributions : 
a2 <- ggplot(data = covid, mapping = aes(x = semaines, fill = as.factor(femme))) +
  geom_density(alpha = 0.4) 

a2

# On peut créer deux graphiques distincts qui présentent la distribution 
#des avis sur le nombre de semaines de quarantaine pour les femmes et 
#pour les hommes genre :

a3 <- ggplot(data = covid, mapping = aes(x = semaines, fill = as.factor(femme))) +
  geom_density() +
  facet_wrap(~as.factor(femme))
a3

# Finalement, on peut ajouter les étiquettes :

a4 <- ggplot(data = covid, mapping = aes(x = semaines, fill = as.factor(femme))) +
  geom_density(alpha = 0.7) +
  facet_wrap(~as.factor(femme)) + 
  scale_fill_discrete(name = "Genre") +
  scale_x_continuous(name = "Nombre de semaines de quarantaine",
                     breaks = seq(0,20, by = 2)) +
  labs(title = "Distribution des avis sur la durée du confinement en fonction du genre",
       subtitle = "Données COVID-19 France",
       x = "Nombres de semaines de confinement",
       y = "Densité",
       caption = "Graphique par Anne Imouza")
a4
```



###  Pour un graphique multivarié : 

```{r}
c <- ggplot(data = covid, mapping = aes(x = semaines, y = age, color = as.factor(femme))) +
  geom_point()
c

#on modifie la variable sexe (femme)  avec as.factor pour 
#qu'elle soit une variable catégorielle, et non continue.
```

### Utilisation de l'option shape : 

```{r}
d <- ggplot(data = covid, mapping = aes(x = semaines, y = age, shape = as.factor(femme))) +
  geom_point()
d
```


### Les scales : Ils permettent de modifier la manière dont un attribut graphique va être relié aux valeurs d’une variable, et dont la légende correspondante va être affichée. 


```{r}
# scale
e <- c +
    scale_color_discrete(name = "Genre",
                       labels = c("Femme", "Homme")) +
    scale_x_continuous(name = "Nombre de semaines",
                     breaks = seq(0,20, by = 2)) +
    scale_y_continuous(name = "Age",
                      breaks = seq(0, 87, by = 6))
  
e
```

### Les étiquettes : labs

```{r}
# labs
f <- e +
  labs(title = "Age en fonction des avis sur la durée de semaines de quarantaine",
       subtitle = "Données COVID-19 France",
       x = "Semaines de quarantaine",
       y = "Age",
       caption = "Graphique par Anne Imouza")
  
f
```


* Représentation de plusieurs graphiques sur une même figure

```{r}
#Importation de la base de données Quality of governance :

quality_governance <- read.csv("Quality_Governance.csv")

# Un graphique avec plusieurs graphiques :

g <- ggplot(quality_governance) + 
  geom_boxplot(aes(x = region, y = femmes_travail)) +
  geom_point(aes(x = region, y = femmes_travail, color = region)) +
  theme(axis.text.x = element_text(colour = "black", angle = 25)) #modification de l'angle du texte pour x
g

# On veut seulement voir pour les régions suivantes : afrique_nord_moyen_orient, asie_sud, caraibes, amerique_latine et europe_ouest_amerique_nord

h <- ggplot(quality_governance) + 
  geom_boxplot(aes(x = region, y = femmes_travail)) +
  geom_point(aes(x = region, y = femmes_travail, color = region)) +
  theme(axis.text.x = element_text(colour = "black", angle = 10)) +
  scale_x_discrete("Regions", limits = c("afrique_nord_moyen_orient", "asie_sud","caraibes", "amerique_latine",  "europe_ouest_amerique_nord"))
h
```

### Les thèmes : 

* Ils permettent de contrôler l’affichage de tous les éléments du graphique qui ne sont pas reliés aux données : **titres**, **grilles**, **fonds**, etc.

*On peut utiliser plusieurs thèmes pour présenter nos résultats :
  + r + theme_bw() : fond blanc avec des lignes de quadrillage 
  + r + theme_gray() : Fond gris
  + r + theme_dark() : Noir pour les contrastes
  + r + theme_classic()
  + r + theme_light()
  + r + theme_linedraw()
  + r + theme_minimal(): thème minimal
  + r + theme_void() : Thème vide

Pour plus d'information : https://ggplot2.tidyverse.org/reference/theme.html

```{r}
#Notre graphique de densité univarié :

i <- a4 +
  theme_dark()
i

#Notre grahique multivarié 
j <- e + theme_minimal()
j
  
```

# Régression linéaire : 

```{r}
k <- ggplot(data = covid, mapping = aes(x = semaines, y = age)) +
  geom_point() + 
  geom_smooth(aes(color = as.factor(femme)), method = "lm") 
k

```
# Enregistrer un graphique : 

```{r}
ggsave(filename = "graphique_regression_lineaire.png", plot = k, width = 9, height = 6)
```

=============================================

Exercices (avec la correction) :

1. Importez la base de données : Quality of Governance : 

```{r}
quality_governance <- read.csv("Quality_Governance.csv")
```

2. Résumez la variable `femmes_travail` qui se trouve dans la base de données `quality_governance`. Utilisez la fonction *summary* : 
```{r}
summary(quality_governance$femmes_travail)
```

3. Créez une nouvelle base de données qui se nomme `quality_gov_a`qui ne contient pas les variables suivantes : `taux_dep`, `renouvelable` et `terre_arable`. utilisez la fonction *%>%* et *select*. 

```{r}
quality_gov_a <- quality_governance %>% 
  select(-taux_dep, -renouvelable, -terre_arable)
```

4. Créez un graphique univarié avec la variable `fecondite`. 

```{r}
graph_fec <- ggplot(data = quality_gov_a, mapping = aes(x=fecondite)) +
  geom_bar(aes(fill = "orange"))
  
graph_fec
```


5. Créez un graphique bivarié avec les variables `pib_habitant` (x) et `acces_internet` (y).

```{r}
graph_bi <- ggplot(quality_gov_a, aes(x= pib_habitant, y = acces_internet)) +
  geom_point()
graph_bi

```

6. Ajoutez au graphique précédent la représentation des régions en couleur pour chaque variable (`pib_habitant` (x) et `acces_internet` (y)):
```{r}
graph_bi <- ggplot(quality_gov_a, aes(x= pib_habitant, y = acces_internet, color = region)) +
  geom_point()
graph_bi
```

7. Ajoutez les `scales`et un `thème`.
7.1 Limitez l'intervalle du PIB par habitant de 0 à 30000. 


```{r}
#Ajout des scales, limitation PIB et thème :
graph_bi <- ggplot(quality_gov_a, aes(x= pib_habitant, y = acces_internet, color = region)) +
  geom_point() +
  scale_x_continuous("PIB par habitant",
                     limits = c(0,30000)) + #limite
  scale_y_continuous("Accès à l'internet") + 
  scale_color_discrete("Régions") +
  theme_bw() #thème

graph_bi

```
8 Créez deux graphiques distincts de nos variables précédentes en fonction du genre (`facet_wrap`) (Un graphique qui ne contient que les hommes et un autre graphique qui ne détient que les femmes).

```{r}

#on veut enlever les NA. une solution possible :
quality_gov_a <- quality_gov_a %>% 
  drop_na(fecondite)

graph_bi_a <- graph_bi +
  facet_wrap(~fecondite)

graph_bi_a
```

9. En utilisant la commande `labs`, ajoutez un titre, un sous titre, renommez les variables et indiquez votre prénom et nom. 

       
```{r}
graph_bi_b <- graph_bi +
    labs(title = "Accès à l'internet en fonction du PIB par habitant et par région",
       subtitle = "Données du Quality of governance",
       x = "Pib par habitant",
       y = "Accès à l'internet",
       caption = "Graphique par Anne Imouza")
graph_bi_b
```


10. Faites un graphique avec une régression linéaire entre les variables `pib_habitant` et `acces_internet` en tenant compte de la fécondité : 

```{r}
graph_ai <- ggplot(quality_gov_a, aes(x= pib_habitant, y = acces_internet, color = as.factor(fecondite))) +
  geom_point() +
  scale_x_continuous("PIB par habitant",
                     limits = c(0,30000)) + 
  scale_y_continuous("Accès à l'internet") + 
  scale_color_discrete("Fecondité") +
  geom_smooth(method = "lm")

graph_ai
```


11. Enregistrez votre graphique univarié et votre graphique bivarié sur votre ordinateur. 
```{r}
ggsave(filename = "graphique_regression_lineaire2.png", plot = graph_ai, width = 9, height = 6)
```


### Ressources très utiles : 

https://www.data-to-viz.com

https://ggplot2.tidyverse.org

https://datacarpentry.org/R-ecology-lesson/04-visualization-ggplot2.html

https://sicss.io

https://www.icpsr.umich.edu/web/pages/

